【裁判字號】    98,訴,2222
【裁判日期】    990811
【裁判案由】    損害賠償
【裁判全文】
臺灣臺中地方法院民事判決  98年度訴字第2222號
原      告  庚○○
訴訟代理人  陳昭宜律師
            辛○○
複  代理人  丁○○
被      告  戊○○
被      告  乙○○
上二人共同
訴訟代理人  楊盤江律師
            甲○○
                      之13號
被      告  己○○
上  一  人
訴訟代理人  丙○○
上列當事人間請求損害賠償事件，經本院於民國99年7月21日言
詞辯論終結，判決如下：
    主  文
原告之訴及假執行之聲請均駁回。
訴訟費用由原告負擔。
    事實及理由
壹、程序方面：
    按訴狀送達後，原告不得將原訴變更或追加他訴，但被告同
    意者或請求之基礎事實同一者，不在此限，民事訴訟法第25
    5條第1項第1款、第2款分別定有明文。查，本件原告起訴時
    原係依民法第360條規定，請求被告應連帶給付原告新臺幣
    （下同）4,400,000元及自民國98年8月10日起至清償日止，
    按週年利率5％計算之利息。嗣於訴訟送達後之99年4月21日
    具狀變更其訴訟標的為民法第259條，並變更其聲明為被告
    應連帶給付原告4,400,000元及自98年6月24日起至清償日止
    ，按週年利率5％計算之利息。經被告於99年6月9日言詞辯
    論期日中表示同意，且基於兩造間買賣臺中縣后里鄉○○段
    第65地號土地（下稱系爭65地號土地）、同段第67-1地號土
    地（下稱系爭67-1地號土地）、臺中縣后里鄉○里段第
    929-1地號土地（下稱系爭929-1地號土地）、同段第930地
    號土地（下稱系爭930地號土地）及同段第931地號土地（下
    稱系爭931號土地）5筆相鄰土地（以下總稱系爭土地）之同
    一基礎事實，核與前開規定相符，自應予以准許。
貳、實體方面：
一、原告主張：原告於98年6月14日向被告等購買系爭5筆土地，
    買賣價金總計18,478,500元。嗣兩造於同年7月27日會同臺
    中縣豐原地政事務所鑑界結果發現，兩造買賣系爭土地中之
    第930及931地號土地位在臺中縣后里鄉○○路108巷道路用
    地上，該巷道供公眾通行已久，上開遭占用部分已有公用地
    役權存在；且於97年間，系爭土地下即已被埋設「水管」、
    「氮氣供應輸送管」等公共管線，對於系爭土地之利用有莫
    大妨礙，已構成物之瑕疵。原告已依約給付部分買賣價金
    4,400,000元予被告，被告卻於兩造訂立買賣契約時隱瞞買
    賣標的物之瑕疵，原告因而於98年8月3日發函被告解除上開
    買賣契約，爰依民法第259條之規定提起本件訴訟，請求被
    告返還已受領之價金等語。並聲明請求：(一)被告應連帶給付
    原告4,400,000元及自98年6月24日起至清償日止，按週年利
    率5％計算之利息。(二)願供擔保，請准宣告假執行。
二、被告則以：被告於簽約時不知系爭土地一小部分為巷道，兩
    造均以為買賣標的物之界址到鐵圍籬處，故約定按現狀點交
    。嗣於98年8月18日經二度鑑界後，被告始知悉系爭929-1、
    930及931地號土地約15坪被作為巷道使用，經與臺中縣后里
    鄉公所（下稱后里鄉公所）協議，后里鄉公所同意系爭931
    地號土地不再作為巷道使用，而929-1地號土地作為巷道使
    用之面積為3.89平方公尺（相當於1.176坪），930地號土地
    作為巷道使用之面積為24.19平方公尺（相當於7.317坪），
    故系爭買賣土地僅剩約28.08平方公尺仍供道路使用，被告
    考量鄉里通行便利之公益目的，乃與后里鄉公所達成協議，
    同意上開遭占用之土地得供道路使用。原告買受系爭5筆土
    地之面積合計為1078.57平方公尺，相當於326.26坪，供道
    路使用之部分約僅8坪餘，比例甚低，且供公眾通行之範圍
    在系爭買賣土地邊緣，並不影響原告使用系爭買賣土地，原
    告主張解除契約並返還價金，顯失公平，於法無據等語，資
    為抗辯。並聲明請求：駁回原告之訴。如受不利判決，願供
    擔保請准宣告免為假執行。
參、兩造不爭執之事實：
  一、臺中縣后里鄉○○段第65號土地（面積362.07平方公尺）
      係被告戊○○所有、同段第67-1號土地（面積2.51平方公
      尺）係被告乙○○所有、臺中縣后里鄉○里段第929-1土
      地（面積336.14平方公尺）亦為被告乙○○所有、同段第
      930號土地（面積190.77平方公尺）為被告戊○○所有，
      及同段第931號土地（面積187.08平方公尺）為被告己○
      ○、戊○○二人共有。
  二、兩造於98年6月14日簽訂買賣上開系爭土地之契約，約定
      總價金18,478,500元。
  三、原告已給付買賣價金4,400,000元予被告。
  四、系爭買賣土地中第929-1、930及931地號土地有部分遭臺
      中縣后里鄉○○路108巷占用，作為道路使用；經被告向
      台中縣豐原地政事務所申請複丈結果，系爭929-1地號土
      地供道路使用之面積為3.89平方公尺，系爭930地號土地
      為24.19平方公尺，合計為28.08平方公尺（參被告98年11
      月5日準備書狀附之被證8，臺中縣豐原地政事務所土地複
      丈成果圖）。
  五、系爭929-1地號土地原即為計畫道路用地（參被告98年10
      月14日答辯狀附被證2，臺中縣后里鄉都市計畫土地使用
      分區證明書）。
肆、本件關鍵爭點：
  一、系爭土地中有部分土地遭占用作為道路使用，是否即構成
      物之瑕疵？
  二、若認為係瑕疵，原告可否依兩造間契約及民法第359條規
      定解除契約，並依同法第259條規定請求回復原狀？
伍、本院得心證之理由：
  一、按物之出賣人對於買受人應擔保其物無滅失或減少其價值
      之瑕疵，亦無滅失或減少其通常效用，或契約預定效用之
      瑕疵；買賣因物有瑕疵，而出賣人應負擔保之責者，買受
      人得解除其契約，或請求減少其價金，但依情形，解除契
      約顯失公平者，僅得請求減少價金，民法第354條、第359
      分別定有明文。所謂物之瑕疵，係指存在於物之缺點而言
      ，凡依通常交易觀念，或當事人之約定，認為物應具備之
      價值、效用或品質而不具備者，即為物有瑕疵。賣賣標的
      物如係特定物，於契約成立前已發生瑕疵，而出賣人於締
      約時，因故意或過失未告知該瑕疵於買受人，而買受人不
      知有瑕疵仍為購買者，則出賣人所為給付之內容不符合債
      務本旨。
  二、次按人民之財產權應予保障，憲法第15條設有明文。國家
      機關依法行使公權力致人民之財產遭受損失，若逾其社會
      責任所應忍受之範圍，形成個人之特別犧牲者，國家應予
      合理補償。主管機關對於既成道路或都市○○道路用地，
      在依法徵收或價購以前埋設地下設施物妨礙土地權利人對
      其權利之行使，致生損失，形成其個人特別之犧牲，自應
      享有受相當補償之權利。台北市政府於中華民國64年8月
      22日發布之台北市市區道路管理規則第15條規定：「既成
      道路或都市○○道路用地，在不妨礙其原有使用及安全之
      原則下，主管機關埋設地下設施物時，得不徵購其用地，
      但損壞地上物應予補償。」其中對使用該地下部分，既不
      徵購又未設補償規定，與上開意旨不符者，應不再援用。
      至既成道路或都市○○道路用地之徵收或購買，應依本院
      釋字第400解釋及都市計畫法第48條之規定辦理，併此指
      明（大法官會議釋字第440號解釋文參照）。又憲法第15
      條關於人民財產權應予保障之規定，旨在確保個人依財產
      之存續狀態行使其自由使用、收益及處分之權能，並免於
      遭受公權力或第三人之侵害，俾能實現個人自由、發展人
      格及維護尊嚴。如因公用或其他公益目的之必要，國家機
      關雖得依法徵收人民之財產，但應給予相當之補償，方符
      憲法保障財產權之意旨。既成道路符合一定要件而成立公
      用地役關係者，其所有權人對土地既已無從自由使用收益
      ，形成因公益而特別犧牲其財產上之利益，國家自應依法
      律之規定辦理徵收給予補償，各級政府如因經費困難，不
      能對上述道路全面徵收補償，有關機關亦應訂定期限籌措
      財源逐年辦理或以他法補償（大法官會議釋字第400號解
      釋參照）。參酌上開解釋文即知，既成道路若未經依法律
      規定辦理徵收給予補償即予占用，並限制所有權人對於土
      地之使用收益，乃是違反憲法保障人民財產權之意旨。
  三、本件原告主張系爭買賣土地中有部分遭臺中縣后里鄉○○
      路108巷道路占用，係屬物之瑕疵等語。按行政機關認定
      私人所有之土地為具有公用地役關係之既成巷道，係行政
      機關基於行政目的，依法對私人財產賦予限制之關係，另
      臺中縣建築管理自治條例第4條第1項第1款、第2項規定「
      一、供公眾通行，具有公用地役關係之巷道。．．．前項
      第1款所稱供公眾通行之巷道，經由本府就其寬度、使用
      性質、使用期間、通行情形及公益上需要定之。」是具公
      用地役關係巷道之認定、改道或廢止之職權在於縣市政府
      。經查，臺中縣后里鄉○○路108巷係屬公眾通行之既成
      道路，其中系爭930地號及931地號部分土地，遭前開既成
      道路占用，另系爭929-1地號係屬都市○○道路用地，目
      前尚未開闢，此有臺中縣政府99年6月28日府建城字第099
      0150608號函、現行都市計畫圖及台中縣后里鄉都市計畫
      土地使用分區證明書附卷可參。又系爭929-1、930、931
      地號私有土地，既有部分供作既成道路（巷道）使用，且
      經臺中縣政府依上開建築管理自治條例第4條第1項第1款
      之規定認定臺中縣后里鄉○○路108巷係供公眾通行之既
      成道路（巷道），則遭該巷道占用之929-1、930、931地
      號之部分土地即為既成道路（巷道），應堪認定。惟后里
      鄉公所因財政拮据，針對未開闢之都市○○道路及既成道
      路，目前均無相關徵收及補償計畫，此有后里鄉公所99年
      7月5日后鄉工字第0990010683號函附卷可參。足認系爭92
      9-1、930、931地號土地，均係后里鄉公所誤將私有土地
      闢建為道路使用，而迄今仍未依法辦理徵收、分期徵收或
      保留徵收。依據上開大法官會議上開解釋意旨，后里鄉公
      所自不能對系爭土地之所有權人使用系爭土地之權利加以
      限制，其理至明。系爭土地既不因主管機關誤將其中部分
      劃歸道路使用，而遭受使用或收益之限制，即難謂系爭土
      地存有物之瑕疵之情事。從而，原告主張系爭土地中有部
      分遭臺中縣后里鄉○○路108巷道路用地占用，係屬物之
      瑕疵一節，洵非可採。
  四、又原告雖稱系爭土地地底下於97年間被埋設「水管」、「
      氮氣供應輸送管」，對於系爭土地之利用有莫大妨礙等語
      。惟系爭土地於97年間所進行之地下管線埋設工程為中科
      后里基地七星園區送水幹管工程及中科后里七星園區氮氣
      供應輸送管線工程。中科后里基地七星園區送水幹管工程
      申請埋設管線為自來水管，該工程挖掘長度為648公尺、
      挖掘寬度為1.941公尺、挖掘深度為2.341公尺。另中科后
      里七星園區氮氣供應輸送管線工程，申請埋設管線為輸氣
      管線，該工程挖掘長度為1167.10公尺、挖掘寬度為0.9公
      尺、挖掘深度為1.63公尺，此有臺中縣挖掘道路埋設公共
      管線工程96年11月9日台水中一課字第6001號申請書、97
      年9月9日福文中廠字第090002號申請書及相關設計圖在卷
      可佐，且施工前並未書面通知地主，亦有臺中縣后里鄉公
      所99年3月16日后鄉工字第0990003482號函在卷可憑。經
      查，前揭管線埋設位置在道路邊緣或與系爭土地交接處之
      地下，妨礙系爭土地利用程度甚小，且係主管機關誤認其
      有權在上開既成道路（巷道）下設置公共設施（管線），
      故未經私有土地所有人同意，即逕行施工，基於與上段所
      述相同之理由，自亦不構成物之瑕疵，原告此一主張，自
      屬無據。
  五、至於原告另主張被告等於兩造簽訂買賣契約前即已知悉系
      爭土地上已存有物之瑕疵，惟本件情形並未構成物之瑕疵
      ，已如前述，則被告是否知悉上開情事，無須審究，併此
      敘明。
  六、本件系爭土地中雖有部分遭臺中縣后里鄉○○路108巷道
      路用地占用並在其下埋設公共管線，惟尚與物之瑕疵之情
      形不符，已如上述，則原告自不得以此為理由，解除兩造
      間買賣系爭土地之契約並向被告請求返還已受領之價金。
      從而，原告依民法第259條之規定請求被告應連帶給付原
      告4,400,000元及自98年6月24日起至清償日止，按週年利
      率5％計算之利息，均無理由，應予駁回。又原告之訴既
      經駁回，其假執行之聲請亦失所附麗，爰併予駁回之。
  七、本件事證已明，兩造其餘攻擊防禦方法及所提之證據，經
      審酌後，核與本件之結論，不生影響，爰不一一論駁，附
      此敘明。
陸、訴訟費用負擔之依據：民事訴訟法第78條。
中    華    民    國    99      年     8    月  11    日
                  民事第三庭    法  官  曹宗鼎
上正本係照原本作成。
如對本判決上訴，須於送達後20日內，向本院提出上訴狀。
中    華    民    國    99      年     8    月  11    日
                                書記官

司法院資訊處製作；財團法人民間司法改革基金會備份。
